臺灣新竹地方法院民事判決　　　　　　　 95年度訴字第250號
原　　　告　乙○○
被　　　告　丙○○
上列當事人間請求清償借款事件，本院於民國96年4月26日言詞
辯論終結，判決如下：
    主      文
原告之訴駁回。
訴訟費用由原告負擔。
    事實及理由
壹、事實摘要：
一、原告主張：
(一)、緣兩造為姊弟關係，民國85年間，被告因投資宏福貨櫃股份
    有限公司（下稱宏福公司）欠缺資金，陸續向原告借款新台
    幣（下同）1,150,000元（下稱系爭款項），因當時彼此感
    情甚佳，於借款時並未簽立借款契約，被告以口頭允諾將盡
    速清償借款，迄至聲請發支付命令之時止，被告僅償還其中
    90,000元，尚積欠1,060,000元未為清償，履經催討，仍置
    之不理。
(二)、當時借款予被告時，伊在當兵，原告是來新竹談及投資宏福
    公司一事，其資金來源本來要向伊母親范陳金子借，後來伊
    母親范陳金子叫伊跟被告談借錢的事情，伊沒有跟母親范陳
    金子去基隆，伊是當著母親范陳金子的面將系爭款項交予被
    告，被告拿到錢後跟伊說系爭款項要轉為投資，但是當時伊
    在當兵，不了解營運狀況，並沒有同意將系爭款項轉為投資
    。因為入股要1,800,000元，被告只有700,000元，所以第1
    次貸與被告1,100,000元，第2次的50,000元是被告說要去旅
    遊向伊借貸，都是給現金，沒有立字據，為此，爰依消費借
    貸之法律關係提起本件訴訟等語。並聲明：被告應給付原告
    1,060,000元及自支付命令送達之翌日起至清償日止，按年
    息百分之5計算之利息。
二、被告則以：
(一)、系爭款項是原告與伊合資入股宏福公司之入股金，屬於投資
    性質，並非借款，並沒有開口跟原告借錢，當時是說投資宏
    福公司的事情，並沒有說要借錢投資宏福公司，當初伊以
    1,600,000元投資入股宏福公司，本來與原告說好1人1半，
    但是伊錢不夠，84年的時候，第1次原告出資1,000,000元，
    伊自己出600, 000元，後來宏福公司於85年間有增資，因為
    當初入股時原告代墊入股金200,000元，扣除上開原告先行
    溢繳之入股金後，原告再出資150,000元，原告投資只有口
    頭約定，當初是伊母親范陳金子來基隆，伊順口提起，原告
    自己有意思要投資，伊有跟原告確認系爭款項之性質，原告
    也同意為投資，後來宏福公司虧損並倒閉，原告才又向伊催
    討系爭款項，伊本來想如果公司賺錢就全部還給原告，但是
    後來公司賠錢，原告又一直來催討，才陸陸續續返還原告部
    分款項，系爭款項為投資，並非借款，伊無義務償還等語資
    為抗辯。並聲明：原告之訴駁回。
貳、程序部分：
一、本件原告原係向本院聲請核發支付命令，惟被告業於法定期
    間內提出異議，依據民事訴訟法第519條第1項規定，即應以
    原支付命令之聲請視為起訴。
二、按訴狀送達後，原告不得將原訴變更或追加他訴，但擴張或
    減縮應受判決事項之聲明者，不在此限；又原告於判決確定
    前，得撤回訴之全部或一部，但被告已為本案之言詞辯論者
    ，應得其同意，民事訴訟法第255條第1項第3款、第262條第
    1項分別定有明文。查本件原告聲請本院核發支付命令時，
    原請求被告與訴外人丁○○應給付原告1,150,000元，及自
    95年3月14日起至清償日止，按年息百分之5計算之利息。」
    ，嗣於言詞辯論終結前，更正訴之聲明為「被告應給付原告
    1,060,000元及自支付命令送達翌日起至清償日止，按年息
    百分之5計算之利息。」，並撤回對訴外人丁○○之請求，
    訴外人丁○○亦表同意，核屬減縮應受判決事項之聲明，及
    撤回訴之一部，揆諸上開規定，自應准許。
、實體部分：
一、本件兩造之爭點為：原告與被告就系爭款項是否為消費借貸
    關係？玆說明如下：
(一)、按稱消費借貸者，為當事人一方移轉金錢或其他代替物之所
    有權於他方，而約定他方以種類、品質、數量相同之物返還
    之契約，民法第474條第1項定有明文；又當事人主張有利於
    己之事實者，就其事實有舉證之責任，為民事訴訟法第277
    條前段所明定，是以民事訴訟如係由原告主張權利者，應先
    由原告負舉證之責，若原告不能舉證，以證實自己主張之事
    實為真實，則被告就其抗辯事實即令不能舉證，亦應駁回原
    告之請求，最高法院92年度台上字第2448號裁判要旨供參。
    故當事人主張消費借貸關係存在者，就其發生所須具備之特
    別要件，即借貸意思表示互相一致及金錢之交付，負有舉證
    責任，若當事人未證明有借貸意思表示互相一致，亦未能證
    明有交付金錢者，顯不能認為有金錢借貸關係存在。
(二)、查原告主張於85年間，先後貸與被告共1,150,000元之事實
    ，固為被告所不爭執，惟辯以：係原告出資投資宏福公司之
    投資款，並非借款等語，按交付金錢之原因多端，或為買賣
    、或為贈與，或因其他之法律關係而交付，非謂一有金錢之
    交付，即得推論授受金錢之雙方屬消費借貸關係。是原告固
    有交付系爭款項予被告之事實，尚難據此即遽而推論兩造間
    就消費借貸之意思表示已達成合意，仍應由原告就兩造間有
    借貸之意思表示合致等有利於己之事實負舉證責任，合先敘
    明。
(三)、證人即兩造之母范陳金子於本院行言詞辯論時證述：「（問
    ：是否知道被告曾經投資宏福貨櫃？）知道，時間何時我不
    知道，被告本來要向我借錢，但是我說我沒有錢，因為我先
    生有給原告50萬元，原告本來將50萬元借給別人，後來又把
    50萬元討回來，和被告去投資，當時我和原告住在一起。」
    、「（問：原告如何知道被告要投資？）有次我和原告一起
    去被告基隆住處，有聽被告講說她要投資，我跟被告說我沒
    有錢，原告說他有50萬元要和被告投資。」、「（問：在基
    隆的時候原告是否有說要把款項借給被告？）原告說是要跟
    被告投資。」等語（見本院95年7月13日言詞辯論筆錄），
    而原告於本院審理時亦自承：被告當初說這家公司營運狀況
    將來會很好等情（見本院95年6月15日言詞辯論筆錄），是
    系爭款項果係原告貸與被告供作投資之用，於出借款項時，
    又何需理會宏福公司之營運狀況？又百餘萬元於85年間之價
    值甚鉅，原告出借系爭款項竟未要求被告書立任何借據，要
    與常情有悖，是被告辯稱：系爭款項是投資款等語，尚非全
    然無憑。
(四)、又被告辯稱：原告第1次出資1,000,000元，伊出資600,000
    元，共1,600,000元之資金入股宏福公司，業據其提出收據
    、支票、同意書影本各1紙為證，觀諸該收據及支票上之記
    載，均載明被告之入股金為1,600,000元，此與原告主張：
    投資宏福公司需1,800,000元之入股金，被告自己有資金700
    ,000 元，第1次貸與被告之金額為1,100,000元等情不符，
    原告並未就被告第1次借款之數額提出其他事證以供本院審
    酌，其主張有貸與被告1,100,000元予被告供作投資宏福公
    司之用，難認有理。
(五)、再原告就第2次貸與被告50,000元之用途，其陳述前後已有
    不一，先稱：該50,000元係被告要去美國旅遊所借等語（見
    本院95年7月13日言詞辯論筆錄），嗣後於本院開庭時改稱
    ；不知道被告去哪裡，只知道去旅遊等語（見本院95年9月7
    日言詞辯論筆錄），並於最後言詞辯論時陳述：
    被告以國內旅遊名義向伊借50,000元等語（見本院96年4月
    26日言詞辯論筆錄），此節為被告所否認，並以原告第1次
    出資1, 000,000元，第2次出資150,000元，前後2次所交付
    者，均係投資款，並未以旅遊名義向被告借貸等情詞置辯。
    原告主張前後2次交付予被告之金錢數額，與被告抗辯收受
    之金額已有不同，復未提出就上開款項之貸與，已與被告達
    成借貸之合意，是其主張系爭款項為借貸關係，尚難採信。
(六)、證人即原告之姐、被告之妹甲○○固於本院審理時證稱：「
    （問：為何知道原告有借錢給被告？）他們兩人都有跟我講
    過，被告說他要借錢去投資，沒有提到分紅的事，原告說被
    告向他借錢要開公司，他們之間的借款金額是1,100,000元
    ，原告是一次付給被告，如何交付我不知道。」、「（問：
    是否聽被告說過後來貨櫃公司有增資？）沒有，但是我聽說
    被告夫妻二人要出國去玩，向原告借了50,000元，這是原告
    在80幾年間跟我講的。」等語（見本院95年9月7日言詞辯論
    筆錄），原告尚且無法肯認其所主張第2次貸與被告之50,00
    0元款項係供作被告國外或國內旅遊之用，證人如何斷言該
    50,000元借款之用途，更遑論其證述：原告借款1,100,000
    予被告開公司等語，顯係故為有利於原告之證述，憑信性即
    屬有疑，尚難作為對原告有利之認定。
(七)、至原告另主張：被告有陸續償還部分款項共90,000元，如果
    是投資，被告何需還款等語。查兩造為姐弟關係，實屬至親
    ，系爭款項若果係原告與被告合資入股宏福公司之投資款，
    宏福公司嗣後因經營狀況不佳而未獲利，甚且面臨倒閉之境
    ，被告身為長姐，又係告知原告此一投資機會，而原告投入
    資金後，未能獲得預期之利益，被告心中自有虧欠，因而在
    經濟能力許可之範圍內，貼補原告之損失，亦與常情無違，
    是被告辯稱：有償還原告部分款項，是不想讓原告虧太多等
    語，核與情理相符，不得謂被告有償還部分款項，即遽認兩
    造間就系爭款項已達成借貸之合意，原告上開主張，洵屬無
    據，無足憑採。
(八)、從而，原告所主張先後貸與被告之金額及用途，與被告自認
    收受者已有出入，復未舉證證明兩造間就系爭款項確有借貸
    之合意，原告依據消費借貸之法律關係，請求被告返還1,06
    0,000元，自屬無據，不應准許。
、綜上所述，原告既無法舉證證明兩造間就系爭款項1,150,00
    0元已有借貸之合意，從而，原告依借款返還請求權，請求
    被告給付1,060,000元及自支付命令送達翌日起至清償日止
    ，按年息百分之5計算之利息，洵屬無據，為無理由，應予
    駁回。
肆、本件事證已臻明確，兩造其餘之攻擊防禦方法，經審酌對於
    判決結果均不生影響，爰不逐一調查論述，附此敘明。
伍、據上論結，本件原告之訴為無理由，依民事訴訟法第78條，
    判決如主文。
中　　華　　民　　國　　96　　年　　 5　　月　　11　　日
                  民事第一庭    法　官　蔡欣怡
以上正本係照原本做成。
如對本判決上訴，須於判決送達後20日內向本院提出上訴狀。
中　　華　　民　　國　　96　　年　　 5　　月　　11　　日
                                書記官  戴家旭
